【裁判字號】    90,訴,827
【裁判日期】    901029
【裁判案由】    損害賠償
【裁判全文】
臺灣士林地方法院民事判決  九十年度訴字第八二七號
    原      告
    即反訴被告  甲○○
    即反訴原告  丙○○
                乙○○
右當事人間附帶民事訴訟請求損害賠償事件，經刑事庭裁定移送本院審理，及被告於
本院審理時提起反訴，本院判決如左：
    主      文
被告應連帶給付原告新台幣伍拾伍萬貳仟捌佰零貳元。
原告其餘之訴駁回。
訴訟費用由被告連帶負擔三分之二；餘由原告負擔。
反訴被告應分別給付反訴原告丙○○、乙○○各新台幣伍萬元、參萬元，及各自民國
九十年八月七日起至清償日止，按週年利率百分之五計算之利息。
反訴原告其餘之訴駁回。
反訴訟費用由反訴被告負擔三分之一，餘由反訴原告負擔。
本判決反訴原告勝訴部分，於反訴原告丙○○、乙○○各以新台幣壹萬陸仟元、壹萬
元供擔保後，得假執行。
反訴原告其餘假執行之聲請駁回。
    事      實
壹、本訴部分：
甲、原告方面：
一、聲明：被告應連帶給付原告新台幣（下同）八十八萬二千八百零二元。
二、陳述：
  (一)民國八十九年十一月十八日原告與被告因細故發生爭執，被告揚言將於原告上班
    之時，向原告潑水加以報復，原告當時並未予理會。果真當原告要上班出門之際
    ，被告之一的丙○○便拿水管朝原告噴水，原告亦拿一桶水反潑，原告因上班時
    間已遭延誤，被告後來又再次噴水時，原告便不加以理會，而牽機車準備上班。
    但被告丙○○卻突然抓住原告的手，而謊稱原告打被告，因此另一被告乙○○便
    從屋簷下衝出攻擊原告，原告在毫無預警之情形之下，只能本能的保護自己。被
    告二人聯合攻擊被告，並猛踢原告膝蓋，原告不支倒地時，被告二人便將原告強
    壓在地上，並脫去原告頭上所戴的安全帽，以拳頭重擊原告雙眼及嘴部，導致兩
    眼嚴重淤青，並斷了一顆牙齒、二顆鬆動，被告乙○○最後更拿出家中之棒球棍
    選擇性地攻擊原告的雙膝、左手肘，後因鄰居見狀，才勸阻被告二人停手。
  (二)嗣後兩名員警前來處理，並命被告拿出棒球棍當作證物。原告經救護車送往國泰
    醫院內湖分院急診處就醫，經被告之嚴重攻擊，原告右腿膝蓋需開刀治療，頭部
    外傷及掉落牙齒之部分亦需治療，原告因治療所支出之醫療費用共計十一萬一千
    八百零二元，於八十九年十一月十八日受傷前薪水每月三萬元，受傷後至九十年
    三月二十六日始開始找到日薪九百元之工作，期間共約四個月無法工作，損失十
    二萬元，另原告自九十年三月二十六日起至同年九月完全康復之前，亦受有工作
    損失差額五萬一千元，均應由被告負擔。又原告之右膝蓋雖經開刀治療後，至今
    仍會疼痛，雖勉強可步行，但無法跑步、登高運動、負重或上下樓梯，影響日常
    生活作息甚劇，故被告亦應給付原告六十萬元作為慰撫金。
  (三)對被告陳述之抗辯：
    1.原告從八十九年十一月十八日受傷後至九十年三月一日開始找工作，九十年三
      月二十六日才開始上班，之前工作之公司將原告之薪資算至八十九年十二月三
      十一日，等於是生活之補助。
    2.計程車資部分，因有時由內湖之家中至台大醫院，來回一次共需四百四十元；
      有時從杭州南路原告母親家中至台大醫院，來回一次共需一百六十元；有時由
      內湖家中至和平東路之民俗療法處所，來回共需五百二十元；從原告母親家中
      至民俗療法處所，來回共需三百四十元，因此每次車資之金額可能有所不同。
三、證據：提出救護車車資收據、所得稅扣繳憑單影本各一份、車資及醫藥費計算表
    、診斷證明書、購買醫療用品收據、在職證明影本各二份、照片五張、醫療費用
    收據影本二十七份。
乙、被告方面：
一、聲明：駁回原告之訴。
二、陳述：
  (一)原告所付之醫藥費經計算後總計支出三萬七千三百四十一元，扣除健保負擔一萬
    七千二百零九元，自付部分僅二萬零一百三十二元，原告請求十一萬一千八百零
    二元不知依據何在。
  (二)原告要求工作損失十二萬元並無依據，據查原告自始失業在家中，並未領有薪資
    ，原告如此請求顯無理由。
  (三)原告要求慰撫金六十萬元更屬不合理，本件之所以發生傷害事件純係因為原告之
    無故挑釁，造成兩造均有受傷並經鈞院判決在案，被告乙○○為維護另一被告丙
    ○○之生命安全排除原告之不法侵害，縱造成原告受傷亦屬正當防衛行為，自不
    負損害賠償責任。況被告丙○○並未有攻擊原告之行為，原告向被告丙○○請求
    醫藥費、工作損失及慰撫金等均無理由。
  (四)縱原告之受傷係被告所造成，但本件若非原告挑釁豈會造成兩造均有受傷，兩造
    所受之傷僅是輕重之差別而已，因此本件原告係屬與有過失，依過失相抵原則，
    被告自不同意原告之請求而賠償。
  (五)原告所稱有至民俗療法處所接受治療之部分，原告並未提出證據。而原告所提出
    之第二張車資部分，似有重複計算之嫌。
  (六)原告所提出之扣繳憑單與事實不符，因原告之在職證明中可看出，原告十二月已
    經留職停薪。
三、證據：提出刑事簡易判決影本一份，並聲請訊問證人孫美雲。
丙、本院依職權調閱本院九十年度簡字第二號刑事簡易案件全卷。
貳、反訴部分：
甲、反訴原告方面：
一、聲明：
  (一)反訴被告應給付反訴原告丙○○十五萬元，並自反訴狀送達翌日起至清償之日止
    ，按週年利率百分之五計算之利息。
  (二)反訴被告應給付反訴原告乙○○十萬元，並自反訴狀送達翌日起至清償之日止，
    按週年利率百分之五計算之利息。
  (三)反訴原告願供擔保，請准宣告假執行。
二、陳述：
  (一)反訴原告與反訴被告係樓上樓下之鄰居，八十九年十一月十八日早上六時許，反
    訴被告無故挑釁，故意向反訴原告丙○○潑水，雙方為此爭執，不想反訴被告竟
    揮拳毆打反訴原告丙○○，反訴原告丙○○遭到攻擊即呼救，反訴原告乙○○聞
    聲後自房間衝出，為避免反訴原告丙○○再次遭到攻擊即上前制止，卻亦遭到反
    訴被告之攻擊，反訴原告乙○○不得已為防衛自己生命安全，而與反訴原告扭打
    在一起，造成雙方均有受傷，本件刑事部分業經鈞院各判處三個月及四個月之有
    期徒刑在案，反訴被告不服業已上訴臺灣高等法院。
  (二)反訴被告為細故攻擊反訴原告，造成反訴原告丙○○左前臂擦傷、左足踝及膝淤
    青，反訴原告乙○○左手第四指、右大拇指咬傷、左大足趾及頸部擦傷，均送醫
    接受治療。反訴被告於清晨六時無故挑釁，造成反訴原告二人分別受到傷害，精
    神上亦受到相當大之恐懼，故請求反訴被告應給付反訴原告丙○○、乙○○各十
    五萬、十萬元之慰撫金。
三、證據：提出診斷證明影本二張。
乙、反訴被告方面：
一、聲明：駁回反訴。
二、陳述：
  (一)事發之早上，若反訴被告如反訴原告所言，乃預謀攻擊反訴原告，那何以反訴被
    告會毫無準備、手無寸鐵遭到反訴原告攻擊，而被打成重傷？
  (二)若如反訴原告所稱，因反訴被告之身材較高壯，占盡體型優勢之便宜，而先行攻
    擊反訴原告，那何以反訴原告之丙○○僅有左前臂擦傷、左足踝及膝之淤傷，而
    反訴原告之乙○○左手第四指、右手大拇指之咬傷，及左大足趾和頸部之輕微擦
    傷？
  (三)為何反訴原告受傷之部位皆集中於下半身？若是反訴被告先攻擊反訴原告丙○○
    ，其上半身應有傷痕存在，事實乃因反訴原告二人聯合攻擊反訴被告，造成反訴
    被告被壓倒在地之緣故。
    理      由
壹、本訴部分：
一、本件原告起訴主張：兩造為樓上樓下之鄰居，於八十九年十一月十八日上午六時
    許，因細故發生爭執，嗣於上午八時許原告出門下樓之際，被告丙○○持水管朝
    原告噴水，原告亦拿一桶水反潑，被告丙○○呼救後，其夫即被告乙○○亦從屋
    內衝出與被告丙○○聯手攻擊原告，被告乙○○復持木製球棒毆打原告，致原告
    受有右膝髖骨外傷性脫臼、頭部外傷合併牙齒掉落、左肘及左膝挫傷等傷害，經
    救護車送往國泰醫院內湖分院急診處就醫，為此，依共同侵權行為之法律關係，
    訴請被告二人連帶給付醫療費用十一萬一千八百零二元、工作損失十七萬一千元
    及慰撫金六十萬元等語。被告則以：本事件純係因為原告之無故挑釁，被告乙○
    ○為維護被告丙○○之生命安全排除原告之不法侵害，縱造成原告受傷亦屬正當
    防衛行為，且被告丙○○並未有攻擊原告之行為，原告向被告丙○○請求醫藥費
    、工作損失及慰撫金均無理由，況原告之醫藥費總計支出三萬七千三百四十一元
    ，扣除健保負擔一萬七千二百零九元，自付部分僅二萬零一百三十二元，又原告
    自始失業在家，並未領有薪資，自不得請求工作損失，且縱原告之受傷係被告所
    造成，惟若非原告挑釁豈會造成兩造均有受傷，兩造所受之傷僅是輕重之差別而
    已，故原告係屬與有過失，依過失相抵原則，被告不同意原告之請求而賠償等語
    ，以資抗辯。
二、原告主張兩造為樓上樓下之鄰居，於八十九年十一月十八日上午六時許，兩造因
    細故發生爭執，嗣於上午八時許原告出門下樓之際，被告丙○○持水管朝原告噴
    水，原告亦拿一桶水反潑，被告丙○○呼救後，其夫即被告乙○○亦從屋內衝出
    與被告丙○○聯手攻擊原告，被告乙○○復持木製球棒毆打原告，致原告受有右
    膝髖骨外傷性脫臼、頭部外傷合併牙齒掉落、左肘及左膝挫傷等傷害之事實，被
    告對於兩造於上開時、地發生爭執，並於爭執中，造成原告受有上開傷情固不爭
    執，惟以前開情詞置辯。經查：
  (一)被告乙○○與丙○○於上開時、地共同毆打原告之事實，業據原告提出國泰綜合
    醫院內湖分院、國立台灣大學附屬醫院之診斷證明書各一紙在卷可稽。
  (二)本院依職權調取本院九十年度簡字第二號刑事簡易案件全卷，被告乙○○於
    該案件之警訊及偵查、審理中均自承：伊與甲○○係互毆等語，其雖嗣後辯稱：
    出於防衛云云，然正當防衛必須對於現在不法之侵害始得為之，至於彼此互毆，
    必一方初無傷人之行為，因排除對方不法之侵害而加以還擊，始得以正當防衛論
    ，故無從分辨何方為不法侵害之互毆行為，不得主張正當防衛，且衡之一般社會
    經驗法則，互毆係屬多數動作構成單純一罪而互為攻擊之傷害行為，縱令一方先
    行出手，而還擊一方在客觀上苟非單純僅對於現在不法之侵害為必要排除之反擊
    行為，因其本即有傷害之犯意存在，則對其互為攻擊之還手反擊行為，自無主張
    正當防衛權之餘地（最高法院七十三年台上字第一五二二號、八十四年度台非字
    第二０八號判決參照），是被告乙○○雖辯稱伊會先與原告扭打，復以木製球棒
    攻擊原告係出於防衛之意思，然以其所造成原告受有前開多處傷害情形以觀，實
    難認其僅係基於防衛之意，自與正當防衛有間，是其所辯尚不足採。
  (三)被告丙○○、乙○○既係「共同」傷害原告，自不以被告丙○○有力量「獨自」
    傷害原告為必要，僅需被告丙○○與乙○○有犯意之聯絡，並各自分擔傷害行為
    之一部分即可，是被告丙○○所辯亦難採信。從而，原告主張上開事實，應堪認
    為真正。本院九十年度簡字第二號刑事簡易判決亦同此認定，並經本院調取
    該刑事案件全卷核閱屬實。
三、次按因故意或過失，不法侵害他人之權利者，負損害賠償責任；數人共同不法侵
    害他人之權利者，連帶負損害賠償責任，民法第一百八十四條第一項前段、第一
    百八十五條第一項前段分別定有明文。經查，本件原告確係因被告二人之共同傷
    害行為而受傷，已如前述，是原告依民法第一百八十四條第一項前段、第一百八
    十五條第一項前段有關共同侵權行為之規定，訴請被告二人連帶賠償其損害，即
    屬於法有據。
四、茲審酌原告請求之各項金額如下：
  (一)醫療費部分：
    1.按不法侵害他人之身體或健康者，對於被害人因此增加生活上之需要時，應負
      損害賠償責任，民法第一百九十三條第一項定有明文。次按保險制度，旨在保
      護被保險人，非為減輕損害事故加害人之責任。保險給付請求權之發生，係以
      定有支付保險費之保險契約為基礎，與因侵權行為所生之損害賠償請求權並非
      出於同一原因。後者之損害賠償請求權，殊不因受領前者之保險給付而喪失，
      兩者除有保險法第五十三條關於代位行使之關係外，不生損益相抵問題，最高
      法院著有六十八年度台上字四二號判例可資參照。該判例係針對保險法而為，
      旨在闡述保險人得代位行使被保險人對於加害人之損害賠償請求權時，被保險
      人即不得再向加害人請求損害賠償。而依保險法第一百三十五條準用第一百零
      三條規定，傷害保險之保險人不得代位行使被保險人對於加害人之損害賠償請
      求權，此外，全民健康保險法第八十二條僅規定：「保險對象因汽車交通事故
      ，經本保險提供醫療給付者，本保險之保險人得向強制汽車責任保險之保險人
      代位請求該項給付」，是全民健康保險之保險對象，除因汽車交通事故，經該
      保險提供醫療給付者外，保險人自不得代位被保險人行使權利，故被保險人於
      受領保險給付後，仍得向加害人請求損害賠償。
    2.原告主張其因遭被告二人共同毆傷而陸續就醫，共支出醫療費用十一萬一千八
      百零二元等語，稽之原告所提出之醫療單據及膝支架、護膝帶及木柺杖費用收
      據，台大醫院及國泰醫院內湖分院所出具之費用單據中三份證明書費共四百元
      非屬醫療支出，應予扣除，其餘自負費用六萬五千七百九十七元及健保負擔之
      費用七萬四千一百七十三元，依原告所受傷害及各收據載明醫療費別，均屬治
      療及增加生活上之必要費用，揆諸前揭規定及說明，原告自得請求被告二人連
      帶賠償上開費用。是原告於上開金額範圍內，訴請被告二人連帶賠償十一萬一
      千八百零二元醫療及增加生活上必要費用之範圍內，洵屬於法有據。至於原告
      另請求被告二人連帶賠償其從事民俗療法之費用及因治療所支出之往返交通費
      部分，因原告訴請被告二人賠償其醫療及增加生活上必要費用之金額，本院已
      全部准許，是毋庸再予審酌原告請求民俗療法費用及交通費之部分，附此敘明
      。
  (二)工作損害部分：
    1.按民法第一百九十三條第一項規定，不法侵害他人之身體或健康者，對於被害
      人因此喪失或減少勞動能力，應負損害賠償責任。又按損害賠償，除法律另有
      規定或契約另有訂定外，應填補債權人所受損害及所失利益；而依通常情形或
      依已訂之計畫、設備或其他特別情事，可得預期之利益，視為所失利益，民法
      第二百十六條第一項、第二項分別規定甚明。本件原告於八十九年十一月十八
      日遭被告二人共同毆傷時，在堂瑞有限公司擔任技術員之工作，每月薪資三萬
      元，並因遭被告二人毆傷而無法繼續工作，嗣於同年十二月辦理留職停薪，惟
      堂瑞有限公司因感念原告任職多年且有生活壓力，故多給原告一個月即十二月
      份之薪水等情，有原告之薪資扣繳憑單影本、在職證明書影本各一份在卷可憑
      ，並經證人即堂瑞有限公司負責人孫美雲於九十年十月十五日本院言詞辯論時
      到庭證述屬實，是原告請求被告二人連帶賠償其因遭毆傷致無法工作所受之損
      害，即屬有據。被告雖辯稱原告於受傷前並無工作，且因堂瑞有限公司負責人
      孫美雲為原告之親姊姊，故其證言偏頗等語，惟並未舉證以實其說，本院亦查
      無證人孫美雲所為上開證言及所出具之薪資扣繳憑單、在職證明書確屬虛偽之
      證據，則被告所辯上情，自難憑採。
    2.原告於八十九年十一月十八日至台大醫院急診住入骨科病房並接受手術治療，
      出院後回該院骨科門診追蹤治療共四次，之後並在該院復健科門診復健治療二
      次，手術後痊癒情形良好，惟美中不足者為出現右膝關節疼痛，預估其手術後
      九至十二個月可恢復工作，惟需視其膝痛改善程度而定等情，有台大醫院九十
      年八月三十日（九十）校附醫秘字第二一三八一號函在卷可稽。是原告最快須
      於九十年八月十八日至同年十一月十八日始能完全恢復工作，而其復自承為謀
      生計，於膝傷痊癒前之九十年三月二十六日起即受僱於許志銘擔任臨時雇員，
      日薪九百元等情，並提出被告所不爭執之在職證明書影本一份為證，是原告除
      受有自九十年一月至三月因無法工作之薪資損害九萬元（計算式：30,000×3=
      90,000）外，自九十年四月起至同年八月能完全恢復受傷前之工作時止，亦受
      有無法勝任原工作之薪資差額損害五萬一千元〔計算式：（30,000-900×22）
      ×5=51,000〕。從而，原告於請求被告連帶賠償其於能完全恢復工作前之工作
      損害十四萬一千元（計算式：90,000+51,000=141,000）之範圍內，為有理由
      ，逾此範圍之請求即八十九年十二月份三萬元薪資損失部分，由於堂瑞有限公
      司仍如數給付原告，已如前述，原告自無須填補之損害可言，是該部分請求，
      即非正當。
  (三)精神上損害賠償部分：
    1.按不法侵害他人之身體、健康、名譽、自由、信用、隱私、貞操、或不法侵害
      其他人格法益而情節重大者，被害人雖非財產上之損害，亦得請求賠償相當之
      金額，為民法第一百九十五條第一項前段所明定。原告因遭被告二人毆傷，致
      其身體受有前開傷害，經過長時間之診治、手術、復建，肉體及精神上均受有
      極大痛苦，自得請求精神慰藉金。
    2.本院斟酌原告遽遭上述傷害，非但個人受有身體及精神上之痛苦，亦使其工作
      及生活秩序大受影響，且造成其家人生活上極大之負擔；而被告於行為時為原
      告之鄰居，經濟狀況與原告相當，事發後亦均有受傷（詳後述）等一切情況，
      認為原告於請求被告二人連帶賠償三十萬元慰撫金之範圍內，尚屬公允，逾此
      範圍之請求，即非正當。
五、復按損害之發生或擴大，被害人與有過失者，法院得減輕賠償金額或免除之，民
    法第二百十七條第一項固定有明文。惟按雙方互毆乃雙方互為侵權行為，與雙方
    行為為損害之共同原因者有別，無民法第二百十七條過失相抵原則之適用（最高
    法院六十八年度台上字第九六七號判例參照）。本件起因於兩造互毆，業如前述
    ，一方損害之發生係因對方之侵權行為所致，揆諸前揭判例意旨，自無民法第二
    百十七條所規定過失相抵原則之適用，是被告辯稱原告所受損害之發生，原告亦
    與有過失，應適用過失相抵原則，減免被告之賠償金額等語，容有誤會，併此敘
    明。
六、綜上所論，原告基於共同侵權行為法則，於訴請被告二人連帶賠償五十五萬二千
    八百零二元（計算式：111,802+141,000+300,000 =552,802）之範圍內，為有理
    由，應予准許，逾此範圍之請求，即屬無據，應予駁回。
貳、反訴部分：
一、反訴原告主張：反訴被告於八十九年十一月十八日上午與反訴原告丙○○發生爭
    執，反訴被告竟揮拳毆打反訴原告丙○○，反訴原告乙○○聽到其妻即反訴原告
    丙○○呼救後衝出，亦遭反訴被告毆打，造成反訴原告丙○○受有左前臂擦傷、
    左足踝及膝淤青之傷害，反訴原告乙○○則受有左手第四指、右大拇指咬傷、左
    大足趾及頸部擦傷等傷害，使反訴原告二人之精神上受到相當大恐懼，為此，請
    求反訴被告應給付反訴原告丙○○、乙○○各十五萬、十萬元之慰撫金等語。反
    訴被告則以：事發當日早上，反訴被告並非預謀攻擊反訴原告，亦未先行攻擊反
    訴原告，而係反訴原告二人聯合攻擊反訴被告，造成反訴被告被壓倒在地等語，
    以資抗辯。
二、反訴原告主張反訴被告於八十九年十一月十八日上午八時許，在台北市○○區○
    ○路二段二六巷五號前因細故與反訴原告丙○○發生爭吵，並先後毆打反訴原告
    丙○○、乙○○，致反訴原告丙○○受有左前臂擦傷、左足踝及膝淤青之傷害，
    反訴原告乙○○則受有左手第四指、右大拇指咬傷、左大足趾及頸部擦傷等傷害
    之事實，為反訴被告所否認，並以前開情詞置辯。經查，反訴被告於上開時、地
    毆打反訴原告丙○○、乙○○之事實，業據反訴原告提出國泰綜合醫院內湖分院
    、國立台灣大學附屬醫院之診斷證明書各一紙在卷可稽，況反訴被告亦不否認於
    上開時、地與反訴原告發生爭執，並主張其亦遭反訴原告二人共同毆打，又果如
    其所辯並未還手云云，則反訴原告二人豈有受傷之理？是其所辯，尚難採信。從
    而，原告主張上開事實，應堪認為真正。本院九十年度簡字第二號刑事簡易
    確定判決亦同此認定，並經本院調取該刑事案件全卷核閱屬實。
三、本件反訴原告二人確係因反訴被告之傷害行為而受有前開傷害，已如前述，是反
    訴原告依民法第一百八十四條第一項前段、第一百九十五條第一項前段有關侵權
    行為之規定，訴請反訴被告賠償其所受精神上之損害，即屬於法有據。本院斟酌
    反訴原告所受之傷害較輕，雖不致影響其二人之工作及生活秩序，或造成家人生
    活上之負擔，惟仍須經適當之治療，並亦使其二人受有身體及精神上之痛苦，而
    反訴被告於行為時為反訴原告之鄰居，經濟狀況與原告相當，事發後所受傷害更
    重（詳前述）等一切情況，認為反訴原告丙○○、乙○○於請求反訴被告各賠償
    五萬元及三萬元慰撫金之範圍內，尚屬公允，為有理由，應予准許，逾此範圍之
    請求，即非正當，應予駁回。
四、本件反訴原告二人均陳明願供擔保，請准宣告假執行，就反訴原告勝訴部分，於
    法相合，爰酌定如主文所示之擔保金額，併予准許。至反訴原告敗訴部分，其假
    執行之聲請已失所附麗，應予駁回。
參、本件判決基礎已臻明確，兩造其餘攻防方法及訴訟資料經本院審酌後，核與判決
    不生影響，無逐一論列之必要，亦此敘明。
據上論結，本件原告之訴為一部有理由、一部無理由，反訴原告之訴亦為一部有理由
、一部為無理由，依民事訴訟法第七十九條但書、第八十五條第一項前段、第二項、
第三百九十條第二項，判決如主文。
中      華      民      國     九十     年      十      月    二十九    日
                                        臺灣士林地方法院民事第三庭
~B法      官  張國勳
右為正本，係照原本作成。
如對本判決上訴須於判決送達後廿日內向本院提出上訴狀。
中      華      民      國    九十      年    十一      月        六    日
~B法院書記官  李汝婷


司法院資訊處製作；財團法人民間司法改革基金會備份。
